臺灣高等法院民事判決
109年度重上字第764號
上  訴  人  林冠德  


訴訟代理人  張克西律師
            林芝羽律師                      
被 上訴 人  林沅臻  
            林惠珍  
共      同
訴訟代理人  郭芳宜律師
            鄭庭壽律師
上列當事人間請求所有權移轉登記事件，上訴人對於中華民國10
9年8月14日臺灣新北地方法院107年度重訴字第304號第一審判決
提起上訴，本院判決如下：
    主      文
原判決廢棄，發回臺灣新北地方法院。
    事實及理由
一、按第一審之訴訟程序有重大之瑕疵者，除兩造同意願由第二
    審法院就該事件為裁判外，第二審法院因維持審級制度認為
    必要時，得不經言詞辯論廢棄原判決，而將該事件發回原法
    院，民事訴訟法第451條第1、2項、第453條定有明文。而所
    謂訴訟程序有重大之瑕疵者，係指第一審違背訴訟程序之規
    定，其違背與判決內容有因果關係，或因訴訟程序違背規定
    ，不適於為第二審辯論及判決之基礎者而言（最高法院92年
    度台上字第748號、89年度台上字第1305號、48年度台上字
    第127號裁判意旨參照）。又「本法所定家事事件由少年及
    家事法院處理之；未設少年及家事法院地區，由地方法院家
    事法庭處理之」「下列事件為丙類事件：…六、因繼承回復
    、遺產分割、特留分、遺贈、確認遺囑真偽或其他繼承關係
    所生請求事件」，家事事件法第2條、第3條第3項第6款分別
    定有明文。依家事事件法第2條立法理由：為貫徹家事事件
    （包括家事訴訟事件、家事非訟事件及家事調解事件）專業
    處理之精神，爰於本條明定家事事件之事務管轄法院。準此
    ，該規定係依事件之性質而定其管轄誰屬之事務管轄，具有
    專屬、強制性質，少年及家事法院對於家事事件之管轄，相
    較於普通法院，性質上屬專屬管轄。是關於繼承人間因繼承
    關係所生請求事件，應由地方法院家事庭審理，尚非普通法
    院得依民事訴訟法規定而為審理裁判（最高法院106年度台
    上字第2542號判決意旨參照）。而被繼承人之遺產於為遺產
    分割前，依民法第1151條規定係屬繼承人全體公同共有，若
    未依民法第1164條規定請求分割遺產，無從終止公同共有關
    係，乃繼承人因繼承而取得之權利，不可能脫離公同共有關
    係所由生之繼承相關法律規定，尚不得僅以當事人形式上引
    用之條文，即謂可排除家事事件法規定之適用（司法院少年
    及家事廳109年1月16日廳少家二字第1090001849號函、本院
    暨所屬法院107年法律座談會民事類提案第3號法律問題研討
    結果參照）。
二、上訴人主張：兩造父親即被繼承人林加祥生前將如附表編號
    1所示不動產借名登記於被上訴人甲○○（下逕稱姓名）名下
    ，另將如附表編號2至5所示不動產借名登記於被上訴人乙○○
    （下逕稱姓名）名下，上開不動產（下合稱系爭不動產)之
    借名登記關係已因林加祥於民國106年6月12日死亡而當然終
    止，故系爭不動產均為林加祥之遺產，應由全體繼承人即兩
    造共同繼承而公同共有；又乙○○逾越借名登記之受任權限，
    於108年6月21日擅自將如附表編號4所示不動產出售得款新
    臺幣（下同）1,500萬元，致該不動產之返還陷於給付不能
    ，亦應賠償全體繼承人即兩造該不動產價值之損害，爰依民
    法第541條第2項、第179條、第226條第1項、第544條、第83
    1條準用第828條第2項、第821條但書之規定，於原審聲明請
    求：㈠甲○○應將如附表編號1所示不動產所有權移轉登記予兩
    造公同共有；㈡乙○○應將如附表編號2、3、5所示不動產所有
    權移轉登記予兩造公同共有；㈢乙○○應給付1,500萬元，及自
    民事變更訴之聲明狀繕本送達翌日起至清償之日止，按週年
    利率5%計算之利息予兩造公同共有（原審判決上訴人全部敗
    訴，上訴人不服提起上訴）。
三、經查，上訴人乃主張系爭不動產為兩造之被繼承人林加祥所
    有，林加祥生前借名登記於被上訴人名下，因借名登記契約
    關係已因林加祥死亡而當然終止，故系爭不動產均屬林加祥
    遺產等情，並據此訴請被上訴人應返還系爭不動產（含賠償
    已遭出售之不動產價值）予全體繼承人即兩造公同共有，則
    依民法第1151條規定，林加祥之遺產於分割前屬繼承人全體
    即兩造所公同共有，而繼承人因繼承而取得之權利自不能脫
    離公同共有關係所由生之繼承相關法律規定，本件核屬家事
    事件法第3條第3項第6款所定「其他繼承關係所生請求事件
    」之丙類家事訴訟事件，應由原法院家事法庭依家事事件法
    相關規定審理，不因上訴人於原審援引何條文規定為請求權
    基礎而有異。原審未查，逕依民事訴訟法之通常訴訟程序為
    實體判決，其訴訟程序顯有重大瑕疵，且此重大瑕疵足使兩
    造於該審級應受法院依家事事件法相關規定與程序專業公平
    審判之訴訟權受有侵害，上訴人就此復具狀陳明本件如為丙
    類家事訴訟事件，則程序上顯有重大瑕疵，應廢棄原判決發
    回原審家事庭審理等語（見本院卷第491頁），是本件顯未
    能經兩造同意由本院自為實體裁判，以補正上開訴訟程序之
    瑕疵。從而上訴人之上訴意旨指摘原判決不當，所持理由雖
    有不同，惟原判決既有上述重大瑕疵，為維持當事人審級制
    度之利益，並保障當事人之訴訟權，爰不經言詞辯論，由本
    院將原判決廢棄，發回原法院交由家事法庭另為適法之裁判
    ，以符法制。　
四、據上論結，本件上訴為有理由，依民事訴訟法第451條第1項
    、第453條，判決如主文。
中　　華　　民　　國　　110 　年　　 7　　月　　 9　　日
                    民事第十四庭  
                        審判長法  官  蔡和憲
                              法  官  邱靜琪
                              法  官  周珮琦
正本係照原本作成。
如不服本判決，應於收受送達後20日內向本院提出上訴書狀，其
未表明上訴理由者，應於提出上訴後20日內向本院補提理由書狀
（均須按他造當事人之人數附繕本）上訴時應提出委任律師或具
有律師資格之人之委任狀；委任有律師資格者，另應附具律師資
格證書及釋明委任人與受任人有民事訴訟法第466 條之1第1項但
書或第2項所定關係之釋明文書影本。如委任律師提起上訴者，
應一併繳納上訴審裁判費。
中　　華　　民　　國　　110 　年　　 7　　月　　 9　　日
                              書記官  強梅芳